【裁判字號】    95,交抗,550
【裁判日期】    950731
【裁判案由】    違反道路交通管理處罰條例
【裁判全文】
臺灣高等法院交通事件裁定             95年度交抗字第550號
抗  告  人
即受處分人  甲○○
上列抗告人因違反道路交通管理處罰條例案件，不服臺灣新竹地
方法院，中華民國95年5月30日所為裁定（94年度交聲字第297號
），提起抗告，本院裁定如下：
    主  文
原裁定撤銷，發回臺灣新竹地方法院。
    理  由
一、原處分意旨略以：異議人即受處分人甲○○於民國九十四年
    五月十一日上午九時五十三分許，駕駛車號Ｑ八─三四五七
    號自用小客車，行經有燈光號誌管制之新竹市○○路○段與
    延平路一段路口時闖紅燈，為路口監視攝相系統拍照採證，
    新竹市警察局交通隊員警乃據以開單舉發，因異議人紅燈右
    轉之闖紅燈違規行為屬實，爰依道路交通管理處罰條例第五
    十三條及第六十三條第一項第三款之規定，裁處異議人罰鍰
    新臺幣（下同）五千四百元，並記違規點數三點。
二、聲明異議意旨略以：
  (一)闖紅燈指穿越路口之行為（解釋上可含左轉、迴轉），與紅
    燈右轉之未穿越路口不同，而闖紅燈之處罰甚重，故解釋道
    路交通管理處罰條例第五十三條之「交岔路口闖紅燈」規定
    時，應限縮於有穿越路口之情形，而不包含自路口邊緣右轉
    ，以符立法本旨。且外國交通規則，有紅燈原則上可右轉，
    但需禮讓行人及直行車優先之規定。我國相關單位亦有提議
    紅燈原則上可右轉，但考慮相關設施配當及國人守法、禮讓
    精神不足，而折衷以修改行政命令方式放寬紅燈可右轉。然
    行政作業緩不濟急，基於國人反應熱烈，立法院交通委員會
    初審通過增修違反紅燈右轉之處罰規定，大幅降低罰鍰。因
    紅燈右轉與闖紅燈有別，法律上有區別實益，處罰依據理當
    有所區別，在修法前，本案應改依道路交通管理處罰條例第
    四十八條第二項違規轉彎或第六十條之不遵守道路交通號誌
    指示為處罰依據，而應適用最低罰緩六百元裁處。
  (二)異議人於九十四年七月二十七日收受新竹監理站就異議人之
    申訴覆函後，於同日以電話再次申明異議，指出監理站直接
    轉述警察局之錯誤判斷，且未就紅燈右轉之法規適用為更正
    ，並請求接電話之第四股莊姓股長查明後迅予更正或逕行裁
    決，惟裁決機關遲延至遲應於二個月內裁決之法令規定，且
    於同年十月十二日異議人向該機關查詢、催促為何遲未收到
    更正命令或裁決時，方於同日核下裁決書，將自己遲延裁決
    之過失加諸異議人，並加倍科罰至五千四百元，實難令人甘
    服，爰依法聲明異議。
三、原裁定以：
  (一)異議人於九十四年五月十一日上午九時五十三分，駕駛車號
    車號Ｑ八─三四五七號自用小客車，行經有燈光號誌管制之
    新竹市○○路○段與延平路一段路口時紅燈右轉，為路旁之
    固定桿相機自動拍照採證，新竹市警察局交通隊員警以其闖
    紅燈為由開單舉發，交通部公路總局新竹區監理所新竹市監
    理站（下稱新竹市監理站）據以裁處異議人罰鍰五千四百元
    ，並記違規點數三點等情，業經異議人於異議狀上記載明確
    ，並有新竹市警察局舉發違反道路交通管理事件通知單、新
    竹市○○○○○道路交通管理事件裁決書各一紙及舉發相片
    二紙在卷可證。
  (二)異議人固辯稱紅燈右轉與闖紅燈不同，其紅燈右轉之行為，
    應適用處罰較輕之違規轉彎或不遵守道路交通號誌指示之規
    定處罰云云。惟汽車駕駛人在無箭頭導向燈號狀況下，紅燈
    左轉或右轉，均以闖紅燈論處，有司法院七十年六月二十二
    日（七○）台廳字第○三六一三號函釋在案。而道路交通管
    理處罰條例第四十八條第二款規定汽車駕駛人於轉彎時，不
    依標誌、標線、號誌指示者，處六百元以上一千八百元以下
    罰鍰；同條例第六十條第二項第三款規定汽車駕駛人駕駛汽
    車不遵守道路交通標誌、標線、號誌之指示者，處九百元以
    上一千八百元以下罰鍰，該等規定係就汽車駕駛人不依標誌
    、標線、號誌指示所為一般性之禁止及處罰規定，於不依號
    誌指示駕駛之違規行為中，對於「行經有燈光號誌管制之交
    岔路口闖紅燈」之情節較重行為，依特別規定優先於一般規
    定之原則，自應依同條例第五十三條闖紅燈之規定處罰，是
    異議人此部分所辯，顯有誤會，無足採信。
  (三)異議人又辯稱於九十四年七月二十七日收受新竹監理站之申
    訴覆函後，曾於同日以電話再次向新竹監理站申明異議，請
    求迅予更正紅燈右轉之法規適用或逕行裁決，不應將新竹監
    理站遲延裁決之過失加諸異議人，加倍罰鍰五千四百元云云
    。惟異議人於九十四年六月十七日向新竹監理站提出申訴後
    ，新竹監理站即於同年七月二十五日函復異議人，並要求異
    議人於收受函文十五日內自動前往繳納罰鍰二千七百元，因
    異議人遲未繳納，逾越應到案期限三十日以上，遂依違反道
    路交通管理事件統一裁罰基準表之規定，於九十四年十月十
    二日裁決處罰異議人五千四百元等情，有新竹市監理站九十
    五年二月十六日竹監新字第○九五○○○一○三○號函在卷
    可證，則異議人未依期限繳納罰款，新竹監理站依違反道路
    交通管理事件統一裁罰基準表之規定裁罰異議人五千四百元
    ，並記違規點數三點，難認有何違誤之處，此與新竹監理站
    是否違反相關裁決時限之規定更無何關連，故異議人此部分
    之辯解，亦無足採。
  (四)綜上，本件異議人既有上開之違規事實，新竹監理站據以援
    引道路交通管理處罰條例第五十三條及第六十三條第一項第
    三款之規定，裁處異議人罰鍰五千四百元，並記違規點數三
    點，於法並無不合，本件異議人異議為無理由，應予駁回，
    固非無見。
四、惟按九十四年十二月二十八日修正公布並於九十五年七月一
    日施行之道路交通管理處罰條例第五十三條第一項、第二項
    分別規定汽車駕駛人，行經有燈光號誌管制之交岔路口闖紅
    燈者，處一千八百元以上五千四百元以下罰鍰。前項紅燈右
    轉行為者，處新臺幣六百元以上一千八百元以下罰鍰。新修
    正道路交通管理處罰條例既將行經交岔路闖紅燈及紅燈右轉
    行為分項處罰，可知，此二種行為於本質上尚有不同，闖紅
    燈應指穿越路口之行為，與紅燈右轉未穿越路口，顯有不同
    。復按道路交通管理處罰條例本質上係屬行政罰而非刑罰，
    雖然該條例本身未設有法律變更比較之規定，惟九十四年二
    月五日公布、九十五年二月五日生效施行之行政罰法，係屬
    行政罰之基本法，其第一條、第五條分別規定：「違反行政
    法上義務而受罰鍰、沒入或其他種類行政罰之處罰時，適用
    本法。但其他法律有特別規定者，從其規定」、「行為後法
    律或自治條例有變更者，適用行政機關最初裁處時之法律或
    自治條例。但裁處前之法律或自治條例有利於受處罰者，適
    用最有利於受處罰者之規定」。查道路交通管理處罰條例所
    規定之罰鍰、吊扣證照之裁罰，本屬行政罰之性質（參照上
    開行政罰法第一條、第二條將罰鍰、吊扣證照處分均定為行
    政罰），故本案是否應適用行政罰法第五條之規定，依「從
    新從輕」原則，為比較適用，非無研求之餘地，抗告人抗告
    意旨執此指摘原裁定不當，尚非全然無理，爰撤銷原裁定，
    發回原審法院詳查後另為適法之處置。
據上論結，應依道路交通案件處理辦法第26條，刑事訴訟法第41
3條前段，裁定如主文。
中    華    民    國    95    年    7     月    31    日
                  交通法庭    審判長法  官  吳    敦
                                    法  官  張 傳 栗
                                    法  官  吳 啟 民
以上正本證明與原本無異。
不得再抗告。
                                    書記官  江 采 廷
中    華    民    國    95    年    8     月    2     日


司法院資訊處製作；財團法人民間司法改革基金會備份。
